【裁判字號】    89,易,1005
【裁判日期】    900622
【裁判案由】    詐欺
【裁判全文】
臺灣新竹地方法院刑事判決                        八十九年度易字第一五號
    公  訴  人  臺灣新竹地方法院檢察署檢察官
    被      告  甲○○
    選任辯護人  毛國樑律師
                許美麗律師
                王彩又律師
右列被告因詐欺案件，經檢察官提起公訴（八十九年度偵字第一七九○號)，本院判
決如左：
    主  文
甲○○無罪。
    理  由
一、公訴意旨略以：被告甲○○原係新竹市○○路○段四四二巷二十五號省立新竹醫
    院（現改制行政院衛生署新竹醫院，下稱新竹醫院）神經內科醫師，明知依據「
    省市立醫療機構醫師專勤服務辦法」，醫師不在外開業、兼業，始得按照「省市
    政府衛生處局所屬醫療機構人員獎勵金發給要點」領取基本獎勵金及服務獎勵金
    。詎甲○○另於八十七年六月三十日與黃燦南簽訂協議書，合夥經營新竹市私立
    宏恩醫院，並由其兼任院長一職，且自八十七年七月起至同年十月間，向該醫院
    支領車馬費、公關費、超勤津貼、特支費等薪資，竟意圖為自己不法之所有，基
    於概括犯意，連續隱瞞其另在宏恩醫院兼業之事實，致新竹醫院人事、會計及總
    務相關承辦人員陷於錯誤，信其未在外開業，而仍於同期每月發給基本獎勵金新
    台幣（下同）二萬四千元，共詐領四個月之獎勵金九萬六千元。嗣於同年十一月
    二日雙方經營理念不合，乃合意終止合夥契約。因認被告涉有刑法第三百三十九
    條第一項之詐欺罪嫌等語。
二、本件公訴人認被告涉有右揭犯罪，係以告發人黃燦南指述綦詳，並據證人即宏恩
    醫院職員丁○○、乙○○證述之情節相符，並有合夥協議書、終止合夥協議書、
    宏恩醫院開會結論及現金收入傳票附卷可憑，參諸被告自承上開現金收入傳票上
    之「吳院長」、「院長」或「可」之簽章係其所為，且日期自八十七年九月四日
    起至同年月三十日止，顯難謂無兼差處理該院行政事務之事實，此外復有新竹醫
    院八十九年四月二十五日（八九）新醫人字第二一七二號函暨醫師基本獎勵金請
    領清冊影本在卷足稽為論據。訊據被告甲○○固坦認有與告發人即證人黃燦南訂
    立合夥契約，籌備經營宏恩醫院，上開現金收入傳票「院長」等字樣係其所簽寫
    ，惟否認有詐欺之情事，辯稱：伊係合夥事業之院長，但合夥事業仍在籌備階段
    ，尚未正式營業，伊簽署上開現金支出傳票係因員工之央求始為之，且伊在宏恩
    醫院籌備期間，僅負責聯絡建築師或未來擬聘任之醫院，並未支領薪資，係在合
    夥事業終止結算後始領取部分支出之費用及勞務所得，且並未從事看診等醫療事
    務，並未違反上開醫院專勤服務辦法，亦無詐欺之犯行及故意等語。
三、按犯罪事實，應依證據認定之，無證據不得推定其犯罪事實。又不能證明犯罪者
    ，應諭知無罪之判決，刑事訴訟法第一百五十四條、第三百零一條第一項分別定
    有明文。又按刑法第三百三十九條第一項詐欺罪之成立，以意圖為自己不法所有
    ，以詐術使人將本人或第三人之物交付為要件。所謂以詐術使人交付，必須被詐
    欺人因其詐術而陷於錯誤，若其所用之方法，不能認為詐術，亦不致使人陷於錯
    誤，即不構成該罪，最高法院著有四十六年台上字第二六○號判例可供參照。
四、經查：
（一）新竹醫院原係省市立醫療機構，該醫院之醫師係依「省市立醫療機構醫師專勤
      服務辦法」及「省市政府衛生處局所屬醫療機構人員獎勵金發給要點」之規定
      ，發放基本獎勵金及服務獎勵金（嗣經配合精省，原省立醫療機構自八十八年
      七月一日改隸行政院衛生署，前開辦法及要點經修正為「行政院衛生署暨直轄
      市政府衛生局所屬醫療機構醫師專勤服務辦法」及「行政院衛生署及直轄市政
      府衛生局所屬醫療機構人員獎勵金發給要點」，其規定之內容均相符合，僅名
      稱不同，本件被告領取之時間係適用未修正前之辦法、要點），不適用「衛生
      署醫療機關醫師不開業獎金支給標準表」所發給之「不開業獎金」，有行政院
      衛生署九十年三月三十日衛署醫字第○九○○○一五四三八號函（本院卷第一
      四五頁）、新竹醫院八十九年四月二十五日（八九）新醫人字第二一七二號函
      （偵查卷第三十二頁）可憑，合先敘明。
（二）「省市立醫療機構醫師專勤服務辦法」第二條規定，省市立醫療機構醫師應依
      左列規定，專勤從事醫療服務、教學及研究或醫療行政工作：
      一、遵守醫療機構之有關規定，並按時服勤、值班或待班及接受基於任務需要
          之各種派遣。
      二、不得在住宅或其他場所應門診或設置病床等醫療設備及以任何標誌、招徠
          病人。
      三、不得利用配偶、親友開業之場所設備從事醫療業務。
      又「省市政府衛生處局所屬醫療機構人員獎勵金發給要點」第十四條規定，受
      領獎勵金人員，應遵守公務員服務法及省市立醫療機構醫師專勤服務辦法等有
      關規定。如發現有自行開業或兼業或違反相關規定者，除依有關法令懲處外，
      並追回其自執行開業或兼業以後所領全部獎勵金。
      按前開「省市立醫療機構醫師專勤服務辦法」第二條第三款所謂之「從事醫療
      業務」及「省市政府衛生處局所屬醫療機構人員獎勵金發給要點」第十四條規
      定所稱之「自行開業」、「兼業」，係指醫師擅自在外從事醫療業務而言，亦
      即以醫療行為為職務，為非特定人所為之診察、診斷、治療、處方、用藥、施
      術或處置等醫療行為，且醫療任務之認定，並不以收取報酬為要件；至於醫師
      在外從事醫療行政業務或自任院長在外籌設醫院，如未涉及上開醫療行為，皆
      非前揭辦法所稱之從事醫療業務，有行政院衛生署九十年三月三十日衛署醫字
      第○九○○○一五四三八號函、該署九十年六月十三日衛署醫字第○九○○○
      二九八五一號函、八十四年一月十日衛署醫字第八三○七六八八二號函在卷可
      憑（本院卷第一四五頁、第二一七頁參見）。另按「省市立醫療機構醫師專勤
      服務辦法」第二條第二款所指之「應門診」，係指醫師非基於臨時之急診需要
      ，對一般就診病人當場予以診療處置而言，亦有該署八十三年五月五日衛署醫
      字第八三○二○四九一號函在卷可參。
（三）查，被告甲○○於八十七年六月三十日與證人丙○○訂立協議書，由二人共同
      出資合夥設立宏恩醫院，至同年十一月二日雙方簽立協議書終止上開合夥關係
      ，期間，被告於新竹醫院下班時間有至宏恩醫院處理簽署現金收入傳票、與未
      來擬聘任之醫師接洽等行政事務，且均有領取新竹醫院所發給之同年七月至十
      月間之獎勵金九萬六千元等情，除據被告自承外，並據證人丙○○、宏恩醫院
      職員丁○○、乙○○於檢察官偵查中、本院訊問時證述綦詳，復有被告與證人
      丙○○所訂之協議書二份（偵查卷第四頁、第七頁）、現金收入傳票（偵查卷
      第二十二頁以下）、上揭行政院衛生署新竹醫院函所附之八十七年七月至十月
      份醫師藥師基本獎勵金請領清冊（偵查卷第三十六頁）在卷足憑，堪信為真實
      。然查，證人丙○○於檢察官偵查中指稱：被告於宏恩醫院時只負責醫院行政
      及醫生之聘雇，沒有擔任醫生工作等語（偵查卷第十四頁反面、本院卷第三十
     五頁）；證人乙○○於檢察官偵查、本院訊問時均證稱：被告沒有看診僅做人
      事安排等行政工作（偵查卷第四十八頁反面、本院卷第三十頁）；證人丁○○
      於本院訊問時亦為相同之證述（本院卷第三十八頁），足認被告於上開與證人
      丙○○合夥期間，在宏恩醫院內並無從事醫療業務，按諸上開行政院衛生署函
      所示，被告之上開行為，自與上揭「省市立醫療機構醫師專勤服務辦法」第二
      條第二款所指之「應門診」、同條第三款所謂之「從事醫療業務」及「省市政
      府衛生處局所屬醫療機構人員獎勵金發給要點」第十四條規定所稱之「自行開
      業」、「兼業」之旨意均不相符，而未違反領取獎勵金之各相關規定；從而，
      縱被告將其與證人訂立合夥協議書並在宏恩醫院從事上開行政事務之事項告知
      新竹醫院，新竹醫院仍須依行政院衛生署之上開函示繼續給付上開獎勵金予被
      告，是被告未告知此事項而繼續領取獎勵金，並無施用詐術之行為，新竹醫院
      承辦人員亦未因此陷於錯誤，上開獎勵金係被告依法所得領取亦非不法所得，
      其上開行為與詐欺罪之構成要件有間。且被告辯稱，其主觀上之認知須在外看
      診始不得領取獎勵金，亦屬有據，其主觀上亦難認有何不法所有之意圖。
  綜上事證，公訴人所舉之證據，不足以證明被告犯罪，本院無從形成有罪之確信。
  此外，復查無其他積極證據足資認定被告涉有詐欺之罪嫌，既不能證明被告犯罪，
  揆諸首開說明意旨，依法應為無罪之諭知。
據上論斷，應依刑事訴訟法第三百零一條第一項，判決如主文。
本案經檢察官吳金棟到庭執行職務。
中      華      民      國    九十      年      六      月    二十二    日
                              臺灣新竹地方法院刑事第一庭
                                  法  官  滕治平
右正本證明與原本無異。
如不服本判決，應於判決送達後十日內向本院提出上訴狀( 應附繕本 )，上訴於
臺灣高等法院。
                                  書記官  江靜玲
中      華      民      國    九十      年      六      月    二十六    日


司法院資訊處製作；財團法人民間司法改革基金會備份。
